【裁判字號】    92,台上,1837
【裁判日期】    920828
【裁判案由】    債務不履行損害賠償等
【裁判全文】
最高法院民事判決                              九十二年度台上字第一八三七號
    上  訴  人  臺灣宜蘭監獄
    法定代理人  林政宏
    訴訟代理人  林瑑琛律師
    被 上訴 人  茂泰營造股份有限公司
    法定代理人  李美珍
    被 上訴 人  昌慶營造股份有限公司
    法定代理人  郭傳金
    被 上訴 人  嘉信興股份有限公司
    法定代理人  何溪泉
    被 上訴 人  信美營造工程有限公司
    法定代理人  戴鴻元
    被 上訴 人  良固營造事業有限公司
    法定代理人  吳森源
右當事人間請求債務不履行損害賠償等事件，上訴人對於中華民國九十二年四月十五
日臺灣高等法院第二審更審判決（九十一年度重上更(二)字第八三號），提起上訴，本
院判決如左：
    主  文
原判決廢棄，發回臺灣高等法院。
    理  由
本件上訴人主張：被上訴人茂泰營造股份有限公司（下稱茂泰公司）以其餘被上訴人
昌慶營造股份有限公司（下稱昌慶公司）、嘉信興股份有限公司（下稱嘉信公司）、
信美營造工程有限公司（下稱信美公司）、良固營造事業有限公司（下稱良固公司）
為連帶保證人，於民國七十六年四月十六日與伊簽訂承攬工程合約書，由茂泰公司承
包伊監獄之遷建工程，雙方約定工程總價為新臺幣（下同）一億二千二百二十六萬元
，應於七十八年十一月十四日完工。詎茂泰公司未能於約定期限內完工，拖延至八十
二年六月三十日始完成工程，遲延日數達一千二百四十一日。伊因茂泰公司之遲延，
致增加給付訴外人即水電工程承攬人浩泰水電工程有限公司（下稱浩泰公司）水電工
料款一千九百二十九萬三千三百四十八元，及增加支付訴外人董家範、石企孟聯合建
築師事務所監造酬金八十萬元，合計受有二千零九萬三千三百四十八元之損害。又依
兩造工程合約書第十條約定，逾期完工須按日支付全部工程總價金額千分之三之懲罰
性違約金，計為四億九千九百八十八萬一千一百九十元，扣除被上訴人主張抵銷之一
千七百六十一萬八千八百九十二元，總計伊得請求被上訴人連帶給付五億零二百三十
五萬五千六百四十六元，因考量被上訴人之資力，爰先求為命被上訴人連帶給付六千
七百十三萬四千一百九十一元，並加計法定遲延利息之判決。（第一審判命被上訴人
連帶給付上訴人五百八十九萬零三百二十五元及其利息，而駁回上訴人其餘之訴，上
訴人未聲明不服。）
被上訴人茂泰公司、昌慶公司、嘉信公司、信美公司則以：依兩造工程合約書第四條
約定，上訴人須負責提供工程所需之鋼筋、水泥等建材，惟上訴人提供之鋼筋強度經
送檢不合格，其設計開挖之深度不符，亦須增加鋼筋、水泥等建材，設計之 160cm涵
管已無生產，嗣經變更設計，茂泰公司申請提供之#8鋼筋，上訴人復未能提供，工程
進度已受影響。上訴人甚且屢次辦理變更追加，於七十九年九月及十一月間猶進行第
三次及第四次工程之變更追加，系爭工程之遲延自非完全可歸責於茂泰公司之事由所
致。縱認茂泰公司應負遲延責任，上訴人請求之違約金亦屬過高。本件工程業已完工
，被上訴人尚有工程尾款及保固金共一千七百六十一萬八千八百九十二元未領取，主
張以該金額與上訴人之請求抵銷。又系爭工程於七十九年間改由嘉信公司施作，信美
公司無須負連帶保證之責任。而上訴人坐視茂泰公司遲延工程達一千餘日，於損害之
擴大亦有過失。再者物價指數於七十六年至七十八年間漲幅幾達一倍，非兩造簽約時
所能預料，該契約有違公平原則，上訴人依契約請求，係屬權利濫用等語，資為抗辯
。
原審廢棄第一審所為上訴人勝訴部分之判決，改判駁回其此部分在第一審之訴，無非
以：上訴人主張：伊與茂泰公司於七十六年四月十六日簽訂承攬工程合約，由茂泰公
司承包伊監獄之遷建工程，並由其餘被上訴人為連帶保證人，雙方約定工程總價一億
二千二百二十六萬元之事實，有工程合約書可稽，依該合約書第九條約定，工程期限
為簽約日起十日內開工，開工後四百日曆天全部竣工，系爭工程延至八十二年六月三
十日始實際完工，為被上訴人所不爭。上訴人除原約定之工程款外，另支付浩泰公司
工料款一千九百二十九萬三千三百四十八元，及支付董家範、石企孟聯合建築師事務
所監造酬金八十萬元，總計二千零九萬三千三百四十八元，亦有上訴人提出之補貼水
電工程款及補貼監工酬金資料、工程補貼款計價表、付款證明書及對帳單、付款憑單
為證，堪信為真實。系爭工程原定完工日數為四百日曆天，自七十六年四月二十五日
開工起至八十二年六月三十日完工為止，扣除其間七次延長工期，仍逾期一千二百四
十一日。茂泰公司對於系爭工程有發生遲延之事實，應堪認定。被上訴人雖辯稱伊不
應負遲延責任，惟查上訴人七十九年十一月間之第四次變更追加工程，工程內容為地
下道梯面增闊，水塔機械房北面改磁磚，物品櫃、門扇、廚房至教區走道旁加臺度及
小鐵櫃門，教導中心至隔離房增建地廊走道、空中巡邏道加設欄杆等，係屬細小零星
工程，嗣因議價不成而未施作，亦與被上訴人承包之主體工程進度無關，當無影響工
期可言，被上訴人抗辯此次變更工程應延長工期云云，自無足採。而依兩造之工程合
約書第九條第三項之約定，茂泰公司在有該項約定之原因需延長完工日期時，有申請
經建築師核算後，送交上訴人核定之契約上義務。系爭工程進行期間，上訴人已七次
核定展延工期，將原訂之七十七年五月二十八日完工期限，延長至七十八年十一月十
四日，其中已經包括第一至第三次變更設計、追加乙種職務宿舍工程、因施工出入道
路未完工及颱風豪雨等影響、因全國營造業短缺工人之實情及困難及國定假日不計算
工期等因素在內。被上訴人辯稱：因變更追加工程，因而造成工程之遲延係屬不可歸
責云云，並不可採。另外，被上訴人主張有關設計之開挖深度不足、屋頂隔熱效果不
良因而造成工程之遲延係屬不可歸責等情，被上訴人未依約定向上訴人申請核定展延
，被上訴人之主張亦不可採。又兩造工程合約書第四條約定：本工程於施工期間，不
論物價、工資漲落、稅則變更、或其他情事，雙方均不得要求增減工程總價。被上訴
人亦不得以七十六年四月至七十八年十一月期間工資巨幅暴漲，縱使經被上訴人盡最
大注意義務，亦不能避免為由，免除被上訴人應負之遲延責任。次查上訴人主張伊因
被上訴人之遲延，致增加給付水電工程承攬商浩泰公司水電工料款一千九百二十九萬
三千三百四十八元，及增加支付董家範、石企孟聯合建築師事務所監造酬金八十萬元
。關於給付浩泰公司部分之水電工料款，係依據董家範、石企孟聯合建築師事務所根
據原合約未完成金額，與七十九年十月間欲完成系爭水電工程所需費用調整精算後，
扣除減作之污水處理工程費用後而來。由於浩泰公司之水電工程施作，必須配合土木
建築之進度，而被上訴人之木土工程遲延，導致水電工程無法施工，浩泰公司據以提
出解約請求後，上訴人為避免解約後重新招標之重大損失，召集有關施工單位（含被
上訴人）共同會商以補貼方式，避免解約後更大損害，並取得浩泰公司同意繼續施工
，則補貼費用之損失，係因茂泰公司之遲延所造成，至為明確。關於監造酬金部分，
系爭工程既因承攬人之茂泰公司之遲延，致增長監造期間，監造之董家範、石企孟聯
合建築師事務所依建築師業務章則第十四條第二款之規定向上訴人請求遲延監造之酬
金八十五萬三千一百六十元，後協議減為八十萬元，自屬有據，上訴人此一費用之支
出，係因被上訴人之遲延所致，兩者間具有因果關係。再查系爭工程因被上訴人之遲
延，致增加上訴人給付水電工程承攬商浩泰公司水電工料款一千九百二十九萬三千三
百四十八元，上訴人此一損害，係因系爭土木工程遲延完工，造成材料工資之大幅上
揚，因而以遲延後之當時市價計算差額而為補貼之金額。然系爭土木工程，依契約原
定之完工期限為七十七年五月二十八日，實際完成之日期為八十二年六月三十日，共
計一千八百五十九日，此為被上訴人補貼浩泰公司水電工料款一千九百二十九萬三千
三百四十八元之計算基礎。惟此一千八百五十九日之延滯，並非全係由茂泰公司所肇
致，其中經上訴人延長扣除工期之期間自七十七年五月二十八日至七十八年十一月十
五日共計五百三十五日，及該日之後國定假日八十三日，合計六百十八日部分，應屬
不可歸責於茂泰公司，被上訴人僅就其中一千二百四十一日負遲延責任，故被上訴人
應負賠償責任之比例為一千八百五十九分之一千二百四十一，被上訴人應賠償之金額
為一千二百八十七萬九千五百二十九元。末按約定之違約金過高者，法院得減至相當
之數額，民法第二百五十二條定有明文。系爭工程總價為一億二千二百二十六萬元，
若依兩造合約約定逾期應按日支付全部工程總價千分之三之懲罰性違約金計算，本件
違約金將高達四億五千五百十七萬三千九百八十元，衡情顯屬過高，應予酌減。審酌
被上訴人遲延日數達一千二百四十一天，致上訴人無法達成紓解監獄人滿為患問題，
及上訴人另行補貼浩泰公司工料款、補貼監造酬金共二千零九萬三千三百四十八元等
情，認以每逾一日按工程總價萬分之一即每萬元每日一元計算上開違約金為適當，依
上開計算所得之違約金為一千五百十七萬二千四百六十六元，惟第一審准許上訴人請
求之違約金數額為三百四十一萬五千八百六十九元，就超過部分之違約金請求，為上
訴人敗訴之判決，上訴人訴訟代理人 (有特別代理權) 已當庭表示捨棄上訴，該部分
業以確定，從而上訴人得請求之違約金僅為三百四十一萬五千八百六十九元。綜上所
述，上訴人得向被上訴人請求之金額，包括浩泰公司補貼工料款其中之一千二百八十
七萬九千五百二十九元，增加支付建築師之監造酬金八十萬元，及違約金三百四十一
萬五千八百六十九元，合計共一千七百零九萬五千三百九十八元。而茂泰公司就系爭
工程尚有未領之工程尾款四十九萬一千一百七十二元，百分之十保留款一千三百三十
七萬七千七百二十元，及保證金三百七十五萬元，合計一千七百六十一萬八千八百九
十二元。經抵銷後，上訴人已無可請求之金額存在。從而上訴人請求被上訴人連帶給
付五百八十九萬零三百二十五元及自本件判決之日起之法定遲延利息，洵非正當等詞
，為其判斷之基礎。
惟查原判決一方面認定上訴人補貼浩泰公司工料款一千九百二十九萬三千三百四十八
元，係依據董家範、石企孟聯合建築師事務所，根據原合約未完成金額，與七十九年
十月間欲完成系爭水電工程所需費用調整精算後，扣除減作之污水處理工程費用而來
（見原判決第二七頁最後兩行、第二八頁第一、二行），另一方面又認為系爭工程
遲延完工日數共計一千八百五十九天，此為上訴人補貼浩泰公司工料款一千九百二十
九萬三千三百四十八元之計算基礎（見原判決第三０頁第十四行至第十七行）。對於
上訴人補貼浩泰公司工料款計算基礎之認定，判決理由已有矛盾。次按加害人依民法
第二百十七條規定請求減輕賠償金額，須損害之發生或擴大，被害人與有過失，始得
為之。查被上訴人曾七次依合約申請上訴人核准延長系爭工程之工期獲准，計第一次
｜因施工出入道路未完工及颱風豪雨等影響，延長三十七天（七十七年五月二十九日
｜同年七月四日），第二次｜第一次變更設計及追加減工程，延長六十天（七十七年
七月五日｜同年九月二日），第三次因近期全國營造業短缺工人之實情及困難，延長
四十天（七十七年九月三日｜同年十月十二日），第四次｜第一次追加工程職務宿舍
工程，延長一百天（七十七年十月十三日｜七十八年一月二十日），第五次｜第二次
變更設計及追加減工程延長一百四十天（七十八年一月二十一日｜同年六月九日），
第六次｜扣除國定假日不計算工期，延長三十八天（七十八年六月十日｜同年七月十
七日），第七次｜第三次變更追加設計工程（基礎及泡沬混凝土），延長一百二十天
（七十八年七月十八日｜同年十一月十四日）（見原判決第二四頁），共計五百三十
五日，及七十八年十一月十五日以後之國定假日八十三天，合計六百十八天。原審未
調查審認上述期間，何者係可歸責於上訴人而依法得減輕被上訴人之賠償責任，遽以
上開期間均應屬不可歸責於茂泰公司，而比例減輕被上訴人之賠償責任，被上訴人對
於上訴人補貼浩泰公司工料款之賠償金額，應由一千九百二十九萬三千三百四十八元
減為一千二百八十七萬九千五百二十九元，致經抵銷後，上訴人已無可請求之金額存
在，於法不無可議與速斷。上訴論旨，指摘原判決不當，求予廢棄，非無理由。
據上論結，本件上訴為有理由。依民事訴訟法第四百七十七條第一項、第四百七十八
條第一項，判決如主文。
中      華      民      國    九十二    年      八      月    二十八    日
                              最高法院民事第六庭
                                  審判長法官  吳  正  一
                                        法官  劉  福  來
                                        法官  鄭  玉  山
                                        法官  黃  義  豐
                                        法官  朱  建  男
      右正本證明與原本無異
                                              書  記  官
中      華      民      國    九十二    年      九      月     十八     日
                                                                        Ｒ


司法院資訊處製作；財團法人民間司法改革基金會備份。
